【裁判字號】    88,重上,483
【裁判日期】    890516
【裁判案由】    塗銷抵押權登記
【裁判全文】
臺灣高等法院民事判決  八十八年度重上字第四八三號
    上  訴  人    熊光榮即鴻.
                  甲○○
    共      同
    訴訟代理人    徐景星律師
                  苗怡凡律師
    被  上訴人    恒義食品實業股份有限公司
                              .
    法定代理人    陳民權      .
    訴訟代理人    歐宇倫律師
    複  代理人    喬正一實習律師
    訴訟代理人    陳凱平律師
右當事人間塗銷抵押權登記事件，上訴人對於中華民國八十八年八月二十四日台灣士
林地方法院八十八年度重訴字第七四號第一審判決提起上訴，本院判決如左：
      主      文
上訴駁回。
第二審訴訟費用由上訴人負擔。
      事      實
甲、上訴人方面：
一、聲明：
  (一)原判決廢棄。
  (二)被上訴人應將以原判決附表所示不動產共同設定之本金最高限額新台幣（下同）
    一千萬元，存續期間自民國（下同）八十四年二月二十三日至八十七年二月二十
    二日、收件字號內湖字第四三六六號之抵押權登記塗銷。
二、陳述：除與原判決記載相同者，予以引用外，補稱：
  (一)上訴人係信賴被上訴人籌組新行銷公司之誠意，始於契約未到期前同意終止代理
    經銷權；又雙方已達成以存貨抵付貨款之合意，上訴人始移轉存貨。
  (二)上訴人依協議將存貨交予新行銷公司之代表人林毓柱銷售，惟並不負擔林毓柱銷
    售及給付貨款之風險；林毓柱非被上訴人之代理人，其指稱上訴人將存貨交予被
    上訴人所指定之林毓柱，顯與事實有違。
  (三)查新行銷公司未能成立，係可歸責被上訴人之事由，上訴人自不負貨款票據背書
    之責任。
  (四)被上訴人之傳真信函，具法律上催告效力，催告上訴人限期給付，即被上訴人指
    定上訴人將貨物交予林毓柱之同時，即有抵銷或免除上訴人給付貨款之意思。查
    上訴人早於被上訴人發此傳真函前，即已依其指示將存貨交予林毓柱，且被上訴
    人亦在場，此舉含有經銷合約終止後「退貨」之意，雙方債權債務關係消滅，被
    上訴人自無再行請求貨款之餘地，自應塗銷系爭抵押權之登記。
三、證據：除援用原審立證方法外，補提：(一)對造傳真函二紙、(二)土地登記申請書、
    (三)抵押權設定契約書各二件、(四)戶籍謄本三紙、(五)印鑑證明二紙、(六)補充契約書
    、(七)契約書、(八)公司執照各一紙、(九)聲請傳訊證人林毓柱為證。
乙、被上訴人方面：
一、聲明：上訴駁回。
二、陳述：除與原判決記載相同者，予以引用外，補稱：
    林毓柱為新行銷公司之受領人，非我方所指定之第三人
三、證據：援用原審立證方法。
      理      由
一、上訴人原審起訴主張：伊於八十三年八月六日與被上訴人簽訂大陸地區之食品代
    銷契約，將被上訴人產品於大陸地區之代銷權全部授予鴻昌行。八十四年三月間
    ，上訴人依約提供另一上訴人甲○○所有如附表所示房地，設定存續期間由八十
    四年二月二十三日起至八十七年二月二十二日止，最高限額一千萬元之抵押權作
    為履約保證。嗣於八十五年四月雙方間之經銷合約未到期前，被上訴人即藉口另
    行成立行銷公司處理大陸方面之產品銷售業務，雙方合意解除前開代理銷售契約
    ，被上訴人另以新公司之籌組須時甚久，恐影響進度為由，要求上訴人於該公司
    未成立前將所有庫存貨品移交予其所指定之第三人林毓柱，上訴人亦已依約將庫
    存貨品交予林毓柱，回復原狀義務即已完成，雙方間即無任何債務存在，且該最
    高限額抵押權不僅存續期間已過，所由成立之基礎關係亦已消滅，被上訴人自應
    將上開抵押權登記塗銷。上訴人爰分別依契約及所有物之權能（甲○○）請求判
    命被上訴人塗銷上開抵押權登記。
二、被上訴人則以：兩造雖已合意取銷八十三年八月六日所訂之代銷契約，決議另組
    新公司，惟亦約定上訴人現有在大陸和香港之庫存中華飲品，交由新公司優先代
    為銷售，並由新公司開立金額為六百六十一萬五千元之五個月期支票經由上訴人
    背書後交給被上訴人以為清償，但上訴人所欠之債務須至被上訴人收取全部貨款
    後方告解除。然新行銷公司因各股東（含上訴人熊光榮在內）均未有出資行為而
    未能成立，亦未依約定清償貨款，或簽發支票予被上訴人，則上訴人對被上訴人
    之貨款債務仍舊存在，又上訴人於代理期間曾陸續向被上訴人訂貨，惟因其突然
    取消訂貨，致使被上訴人為履行合約所準備之鐵罐及原料均因不能移作他用而蒙
    受鉅大之損失，上訴人既有貨款及上開損害賠償之金額尚未給付，則被上訴人之
    抵押權即不消滅，上訴人之訴顯無理由等語置辯。
三、上訴人主張上訴人鴻昌行與被上訴人間抵押債務已消滅無非以其提出契約書、補
    充契約書一件，被上訴人之傳真及洽談概要，協議書，總代理合約取消同意書、
    傳真一紙，林毓柱具領收據二紙為論據（見台北地院卷）然查上訴人甲○○係因
    鴻昌行與被上訴人簽訂中華飲品之經銷契約而將系爭不動產提供設定抵押權以為
    履約之擔保，而該經銷契約除授與鴻昌行銷售代理權外，本質上仍包含買賣契約
    ，即鴻昌行每月以確認之價格向被上訴人訂購一定貨量在大陸地區銷售，是以鴻
    昌行應付買賣貨款之債務，自屬前揭抵押權所擔保之範圍內，要無疑義。
四、上訴人鴻昌行於八十四年九月三十日、八十五年三月十一日分別向被上訴人訂購
    綠豆沙各二萬七千箱，貨款合計為美金二十四萬六千二百四十元，折合新臺幣約
    六百六十一萬五千元，被上訴人已依約交貨，上訴人鴻昌行尚未給付貨款一節，
    業據被上訴人提出八十四年九月三十日、八十五年三月十一日之銷售確認書、出
    貨單、發票為證（見原審卷第四十八頁至第六十頁），且為上訴人所不否認（見
    本院卷第一○三頁），按經銷契約性質上為繼續性之契約，兩造嗣於八十五年四
    月二十三日簽立協議書及總代理合約取銷同意書、兩造既特別約定：「乙方（按
    即鴻昌行）積欠甲方（按即被上訴人）之貨款，由新行銷公司開立五個月期金額
    為六百六十一萬五千元之支票，由乙方背書後交給甲方做為清償之用，但甲乙雙
    方之債權債務關係須至甲方收取全部貨款後才告解除」，是上訴人鴻昌行與被上
    訴人就取銷前開總代理合約後，鴻昌行所餘庫存，被上訴人同意改由所欲成立之
    新行銷公司販售，而上訴人鴻昌行前所積欠之貨款六百六十一萬五千元，則由該
    行銷公司簽發同額支票，經上訴人鴻昌行背書交付供償兌後原貨款債務始消滅，
    顯非單純退貨行為可比，原難謂以存貨抵銷未付貨款，亦難謂因新行銷公司將簽
    發支票即謂為免責債務承擔至屬明顯，茲鴻昌行所餘庫存雖經林毓柱具領，然據
    林毓柱於本院所證：我係新行銷公司負責大陸行銷管理兌負責人應是新行銷公司
    之代表，當時兩造都在場，雙方共同盤點，才會同意由我提領，提領後他們將貨
    派車發走（至重慶），我只是接受委託提領、但貨不是我拿走的等語，又稱：後
    來新行銷公司未成立，合作沒成功，沒有開票據交鴻昌行背書等語（見本院卷第
    四十九頁）是鴻昌行應付貨款債務尚未消滅。且林毓柱既非為被上訴人而提領貨
    物（否則被上訴人職員傅春榮何須再以傳真催促見原證七號）是上訴人以為交貨
    於林毓柱，即屬「退貨」，而發生解除契約後回復原狀之義務，亦不可採。
五、綜上所述，上訴人鴻昌行對被上訴人所積欠貨款債務並未因前揭協議書或總代理
    合約取銷同意書而消滅，且上訴人鴻昌行亦未就此債務已消滅或清償之事實舉證
    以實其說，是上訴人主張擔保債務已不存在自非可取。從而上訴人鴻昌行依契約
    ，甲○○依所有物之權能請求被上訴人塗銷系爭抵押權登記核非正當，原審為上
    訴人敗訴判決即無不合，上訴論旨仍執前詞指摘原判決不當，求予廢棄，為無理
    由。
六、兩造其餘攻防方法及未經援用之證據，認審酌後認為與本判決結果不生影響，爰
    不一一論述。
七、本件上訴無理由，依民事訴訟法第四百四十九條第一項、第七十八條、第八十五
    條第一項，判決如主文。
中      華      民      國    八十九    年      五      月     十六     日
                                臺灣高等法院民事第十七庭
                                    審判長法  官  鄭  雅  萍
                                          法  官  黃  雅  惠
                                          法  官  吳  謀  焰
右正本係照原本作成。
如不服本判決，應於收受送達後二十日內向本院提出上訴書狀，其未表明上訴理由者
，應於提出上訴後二十日內向本院補提理由書狀（均須按他造當事人之人數附繕本）
上訴時應提出委任律師或具有律師資格之人之委任狀；委任有律師資格者，另應附具
律師及格證書及釋明委任人與受任人有民事訴訟法第四百六十六條之一第一項但書或
第二項（詳附註）所定關係之釋明文書影本。
中      華      民      國    八十九    年      五      月     十九     日
                                          書記官  黃  瑞  芬
附註：
民事訴訟法第四百六十六條之一（第一項、第二項）
對於第二審判決上訴，上訴人應委任律師為訴訟代理人。但上訴人或其法定代理人具
有律師資格者，不在此限。
上訴人之配偶、三親等內之血親、二親等內之姻親，或上訴人為法人、中央或地方機
關時，其所屬專任人員具有律師資格並經法院認為適當者，亦得為第三審訴訟代理人
。


司法院資訊處製作；財團法人民間司法改革基金會備份。
